【裁判字號】    97,消債更,518
【裁判日期】    981002
【裁判案由】    更生事件
【裁判全文】
臺灣士林地方法院民事裁定           97年度消債更字第518號
聲  請  人
即  債務人  甲○○
上列當事人聲請更生事件，本院裁定如下：
    主  文
聲請駁回。
聲請費用由聲請人負擔。
    理  由
一、聲請意旨略以：聲請人有不能清償債務之情事，且無擔保或
    無優先權之債務總額為新臺幣（下同）122 萬8,000 元，未
    逾1,200 萬元，復未經法院裁定開始清算程序或宣告破產，
    而其曾於民國97年4 月29日發函檢附債權人清冊向最大債權
    金融機構即中國信託商業銀行股份有限公司（下稱中國信託
    銀行）表明請求協商之意旨，協商不成立，爰聲請更生等情
    。
二、按聲請更生不合程式或不備其他要件者，除有得補正情形外
    ，法院應以裁定駁回之。又債務人對於金融機構因消費借貸
    、自用住宅借款、信用卡或現金卡契約而負債務，在聲請更
    生或清算前，應提出債權人清冊，以書面向最大債權金融機
    構請求協商債務清償方案，並表明共同協商之意旨；債務人
    為前項請求時，視為同意或授權受請求之金融機構，得向稅
    捐或其他機關、團體查詢其財產、收入、業務及信用狀況；
    自債務人提出協商請求之翌日起逾30日不開始協商，或自開
    始協商之翌日起逾90日協商不成立，債務人得逕向法院聲請
    更生或清算，消費者債務清理條例（下稱消債條例）第8 條
    、第151 條第1 項、第2 項、第153 條固分別定有明文。然
    參酌消債條例第151 條第1 項之立法意旨，無非認債務人對
    於金融機構因前開原因所負欠債務，其法律關係較為單純明
    確，金融機構並已訂有債務協商機制，如能協商成立，債務
    人不需依消債條例聲請更生或清算，可疏減法院負擔，有效
    分配司法資源，並使債務人得自主解決其債務，爰就此部分
    採行協商前置主義。又消債條例第151 條第2 項之立法意旨
    略以：為協商之必要，債務人之財產、收入、業務及信用狀
    況，宜使債權人明瞭，參照稅捐稽徵法有關納稅義務人授權
    、電腦處理個人資料保護法有關當事人書面同意等規定，明
    定債務人請求協商時，視為同意或授權受請求之金融機構得
    向稅捐或其他機關、團體（例如：地政機關、聯合徵信中心
    等）查詢之，爰設第2 項。且消債條例第153 條立法意旨略
    為：為使受理協商之金融機構調閱債務人之財產、收入、業
    務及信用狀況，及參與協商之金融機構得及時取得資訊，並
    使債權人、債務人雙方得充分溝通，爰修正本條所定期間。
    從而，對於金融機構因消費借貸、自用住宅借款、信用卡或
    現金卡契約而負債務之債務人，聲請更生或清算前，除形式
    上應以書面向最大債權金融機構請求協商債務清償方案並表
    明共同協商之意旨外，仍應提供足夠資訊俾利債權人及時取
    得資訊、雙方充分溝通而能在特定期間內達協商之目的。惟
    債務人如因可歸責於己之事由致使債權人無法及時向稅捐或
    其他機關、團體查詢其財產、收入、業務及信用狀況，進而
    未能於法定期限內開始或成立協商，尚難認符合消債條例第
    151 條第1 項之規定，而不得依消債條例第153 條規定逕向
    法院聲請更生或清算。準此，中華民國銀行商業同業公會全
    國聯合會為辦理消債條例第151 條第1 項所定之前置協商程
    序，制訂金融機構辦理消債條例前置協商作業準則。依該準
    則之規定，債務人於向最大債權金融機構申請協商時，應提
    出銀行公會訂頒之前置協商申請書、債務人身分證正反面影
    本、債權人清冊、財產及收支狀況說明書等文件。審酌上開
    文件有助於確認協商申請人確為債務人本人、審核可能履行
    之協商內容、促成協商方案之形成，且未增加債務人提出之
    困難性等情。是以，責令債務人配合提出上開文件，應符衡
    平原則。故債務人若無正當理由而未予提出上開文件，即有
    違其協力義務，難認已依法申請前置協商。
三、經查，債務人甲○○自陳於97年4 月29日以書面向最大債權
    金融機構即中國信託銀行請求協商債務清償方案並表明共同
    協商之意旨且檢附債權人清冊（見本院卷第20至21頁），有
    函文正本及中華郵政掛號郵件收件回執正本為證（見本院卷
    第19頁、第17頁），自屬有據。後中國信託銀行97年5 月16
    日之前置協商退件通知函（見本院卷第18頁）表明債務人申
    請文件不符規定予以退件而視為前置協商自始未開始，佐以
    中國信託銀行98年3 月18日提出之民事陳報狀（見本院卷第
    69至70頁），應堪採信。經核，中國信託銀行去電要求債務
    人補正之文件，包括前置協商申請書、身分證正反面影本、
    近3 個月薪資證明文件、前置協商申請人財產及收支說明書
    、近2 年度綜合所得資料清單及最近1 個月核發之財產資料
    清單或勞工保險被保險人投保資料表及明細正本等項，均為
    確認債務人本人申請協商及可能履行之協商內容等必要之證
    明文件。惟中國信託銀行無法電話聯繫上債務人，且債務人
    亦未曾主動聯繫該銀行致未能補正上開文件，致協商程序未
    能開始。另本院亦多次聯繫債務人均無法獲得回應，有補正
    函之送達證書（見本院卷第73頁）與電話查詢紀錄表（見本
    院卷第75頁）在卷可稽。是以，依前揭法條規定及說明，難
    認債務人已符消債條例第151 條第1 項規定要件，其聲請於
    法自有未合，且屬無從補正，自應駁回其更生聲請。債務人
    宜本最大善意，同最大債權金融機構中國信託銀行所陳，於
    備齊應有文件後，再向其申請協商。如確因實質協商條件未
    能合致，始再行依法向本院聲請更生，附此敘明。
四、爰裁定如主文。
中    華    民    國    98    年    10    月    2     日
                  民事第二庭  法      官  方彬彬
上為正本係照原本作成。
如不服本裁定，應於裁定送達後10日內，以書狀向本院提出抗告
，並繳納抗告費新臺幣1千元。
中    華    民    國    98    年    10    月    2     日
                              書  記  官  周嫣蘋


司法院資訊處製作；財團法人民間司法改革基金會備份。
